臺灣高等法院刑事判決　　　　　　　　96年度上訴字第1899號
上　訴　人
即　被　告　甲○○
　　　　　　　　　　　（
　　　　　　　　　　現於臺灣台北監獄台北分監
上列上訴人因毒品危害防制條例案件，不服臺灣板橋地方法院96
年度訴字第475號，中華民國96年3月30日第一審判決（起訴案號
：臺灣板橋地方法院檢察署96年度毒偵字第70號），提起上訴，
本院判決如下：
    主  文
上訴駁回。
    事  實
一、甲○○前因施用毒品案件，經臺灣臺北地方法院於民國91年
    12月10日以91年度訴字第923 號判處有期徒刑1 年2 月，再
    經臺灣高等法院於92年2 月10日以92年度上訴字第194 號判
    決駁回上訴，並於92年3 月25日確定；復因竊盜案件，經臺
    灣臺北地方法院於92年8 月22日以92年度易字第1237號判處
    有期徒刑11月，並於92年9 月19日確定。嗣經入監接續執行
    上開有期徒刑後，於94年1 月11日假釋出監，並於94年6 月
    11日因縮短刑期且假釋期滿未經撤銷而以執行完畢論。
二、甲○○前另因施用毒品案件，經臺灣高等法院裁定送觀察、
    勒戒後，因認有繼續施用毒品之傾向，再經該法院裁定令入
    戒治處所施以強制戒治，而於87年7 月20日入所戒治，其後
    於87年11月25日停止戒治並付保護管束，而於88年7 月19日
    保護管束期滿，視為強制戒治期滿，並經臺灣高等法院於88
    年8 月13日以87年度上訴字第1819號判決免刑確定。甲○○
    於上開強制戒治執行完畢釋放後之5 年內，又因施用毒品案
    件，經臺灣臺北地方法院以91年度訴字第923 號判處有期徒
    刑1 年2 月確定（即如上述）。詎甲○○猶不知悔改，竟基
    於施用第一級毒品海洛因之犯意，於95年12月13日中午12時
    許，在其臺北縣板橋市○○路276 之5 號2 樓住處，以注射
    針筒注射海洛因之施用方式，施用第一級毒品海洛因1 次。
    嗣於95年12月14日上午10時許，警方徵得其之同意後，至上
    址執行搜索，扣得第一級毒品海洛因1 包（驗後淨重0.09公
    克，空包裝重0.19公克）及其所有供施用本件海洛因所用之
    分裝勺1 支，嗣再經警方採集其之尿液送驗後，因而查獲上
    情。
三、案經臺北縣政府警察局板橋分局報告臺灣板橋地方法院檢察
    署檢察官偵查起訴，經原審法院依簡式審判程序審理。
    理  由
一、訊據被告甲○○對於前揭犯罪事實均坦承不諱，且查：
(一)查被告前因施用毒品案件，經臺灣高等法院裁定送觀察、勒
    戒後，因認有繼續施用毒品之傾向，再經該法院裁定令入戒
    治處所施以強制戒治，而於87年7月20日入所戒治，其後於
    87年11月25日停止戒治並付保護管束，而於88年7月19日保
    護管束期滿，視為強制戒治期滿，並經臺灣高等法院於88年
    8月13日以87年度上訴字第1819號判決免刑確定。被告復因
    施用毒品案件，經臺灣臺北地方法院於91年12月10日以91年
    度訴字第923號判處有期徒刑1年2月，再經臺灣高等法院於
    92年2月10日以92年度上訴字第194號判決駁回上訴，並於92
    年3月25日確定，嗣經入監接續執行上開有期徒刑後（與另
    竊盜案接續執行），於94年1月11日假釋出監，並於94年6月
    11日因縮短刑期且假釋期滿未經撤銷而以執行完畢論之事實
    ，有臺灣高等法院被告前案紀錄表1份在卷可按。是被告於
    涉本案之前，業曾因初犯施用毒品案件，經送前揭強制戒治
    ，且於前揭強制戒治執行完畢釋放後之5年內，再犯施用毒
    品之罪甚明。
(二)次查，經警將被告遭查獲時所採之尿液送驗結果，被告之尿
    液係呈嗎啡陽性反應，此有臺北縣政府警察局板橋分局偵辦
    毒品危害防制條例案被移送人姓名及代碼對照表、臺灣檢驗
    科技股份有限公司95年12月25日編號CH/2006/C051 1號濫用
    藥物尿液檢驗報告各1份在卷可稽。又查：
 1、海洛因施用入人體後水解還原成嗎啡，再循嗎啡之代謝方式
    排出體外，業據行政院衛生署藥物食品檢驗局以73 藥檢壹
    字第030221號函說明綦詳，且尿液中能否驗出嗎啡陽性反應
    ，與其投與量、投與途徑、採尿時間、個人體質及檢測方法
    之靈敏度有關，國外曾有文獻報導注射6毫克之海洛因鹽酸
    鹽，其代謝物嗎啡之平均可檢出時限約為26小時，亦經行政
    院衛生署藥物食品檢驗局於81 年9月8日以（81）藥檢壹字
    第8114885號函釋明在案。
 2、再者，前揭尿液檢驗報告載明係以ＧＣ／ＭＳ（即氣相層析
    質譜儀分析法）方法作為確認檢驗之方式，而該方法之原理
    係檢品經氣化後，通過層析管分離純化，再將純化後之成分
    循序送入質譜儀做個別鑑定。因質譜儀所測定之圖譜，在化
    學上被公認具有指紋特性，故可據以完全判定該檢品係為何
    種化合物。職是，台北榮民總醫院即認為若以氣相層析質譜
    儀（ＧＣ／ＭＳ）作藥物及其代謝產物之定性及定量分析，
    幾乎不會有偽陽性反應產生，此經該院於83年4月7日以83
    北總內字第3059號函釋明在案。
 3、準此而論，被告之尿液經以氣相層析質譜儀分析法檢驗，既
    係呈嗎啡陽性反應，顯見被告應有在前揭犯罪時間施用第一
    級毒品海洛因之行為甚明。
(三)又扣案之白粉1包經送驗結果，確係第一級毒品海洛因無訛
    （驗後淨重0.09公克，空包裝重0.19公克），此有法務部調
    查局96年1月22日調科壹字第09623006530號鑑定書1份在卷
    為憑，此外本件復有分裝勺1支扣案可稽，上開扣案毒品與
    分裝勺核與被告本件施用之毒品及施用毒品所可能使用之工
    具相符，益見被告確有施用第一級毒品海洛因無誤。
(四)綜上所述，被告前曾初犯施用毒品，經送前揭強制戒治，而
    於前揭強制戒治執行完畢釋放後，5年內再犯施用毒品之罪
    ，嗣後又為本件施用毒品犯行，事證應屬明確，其犯行應堪
    認定。
二、論罪科刑：
(一)查海洛因係屬毒品危害防制條例第2條第2項第1款所規定之
    第一級毒品，核被告所為，係犯毒品危害防制條例第10條第
    1項施用第一級毒品罪。被告持有毒品，復進而施用，其持
    有毒品之低度行為，為施用毒品之高度行為所吸收，不另論
    罪。被告前因施用毒品案件，經臺灣臺北地方法院於91年12
    月10日以91年度訴字第923號判處有期徒刑1年2月，再經臺
    灣高等法院於92年2月10日以92年度上訴字第194號判決駁回
    上訴，並於92年3月25日確定；復因竊盜案件，經臺灣臺北
    地方法院於92年8月22日以92年度易字第1237號判處有期徒
    刑11月，並於92年9月19日確定。嗣經入監接續執行上開有
    期徒刑後，於94年1月11日假釋出監，並於94年6月11日因縮
    短刑期且假釋期滿未經撤銷而以執行完畢論，此同有前揭前
    案資料在卷可按，被告受有期徒刑執行完畢，於5年以內故
    意再犯本件最重本刑為有期徒刑以上之罪，為累犯，應依刑
    法第47條第1項規定，加重其刑。
三、原審適用毒品危害防制條例第10條第1項、第18條第1項前段
    ，刑法第11條、第47條第1項等規定，並審酌被告施用毒品
    ，足以戕害其身心，滋生其他犯罪，惡化治安，嚴重損及公
    益，且被告屢次觸犯施用毒品之罪，且曾經強制戒治執行完
    畢，其竟再為本件施用毒品犯行，顯見其毫不思悔改，自制
    力亦顯不佳；惟另考量被告於犯後已能坦承犯行，而其施用
    毒品之行為於本質上係屬自我戕害行為，反社會性之程度應
    屬較低等一切情狀，酌情量處有期徒刑七月，以資懲儆；暨
    以扣案之海洛因1包內之海洛因，既屬第一級毒品，且與本
    件施用海洛因之犯行有所關聯，應依毒品危害防制條例第18
    條第1項前段規定，併予宣告沒收銷燬之（惟鑑驗耗用之毒
    品既已滅失，自毋庸宣告沒收銷燬）；至該海洛因1包之外
    包裝，雖係用於包裹海洛因，防其裸露、潮濕，便於攜帶施
    用，亦係供本件持有或施用毒品所用或預備之物，且扣案之
    分裝勺1支，雖亦係供本件施用海洛因所用之物，但被告於
    偵查中業已明示拋棄上開物品之所有權（參見偵查卷第34
    頁），該等物品當已非被告所有，自無從再依刑法第38條第
    1項第2款併予宣告沒收。公訴意旨認應併予宣告沒收，容有
    誤解；經核認事用法俱無不合，量刑亦屬妥適。
四、被告提起上訴，請求就檢察官併案部分（即臺灣臺北地方法
    院檢察署96年度毒偵字第1389號）一併審理之：
(一)檢察官併案意旨認被告另於96年2月20日11時40分回溯26小
    時內之某時，在不詳地點施用第一級毒品海洛因，嗣於96年
    2月20日上午11時40分，為警在台北市○○區○○路與和平
    西路口查獲，經採集其尿液送驗結果呈嗎啡陽性反應，始發
    覺上情，因認被告此部分亦涉有毒品危害防制條例第10條第
    1 項罪嫌，且與前開論罪科刑部分具有實質上之一罪關係，
    而移由本院併案審理云云。惟查，縱認被告確有上開併案意
    旨所指施用第一級毒品海洛因之犯行，但該犯行與本件犯行
    之時間相隔逾2個月，且兩者施用地點係在不同縣市，自非
    係在密接時間、空間下所為，而兩者之施用乃係出於各自之
    犯意，亦難認係出於施用毒品之單一犯意，當非屬接續犯；
    再者，施用毒品犯行之構成要件行為係「施用」，於立法者
    之立法描述中，實難認有反覆為同一行為之含意在內；雖施
    用毒品之行為顯可能係成癮之依賴行為，而另有符合所謂「
    習慣犯」（或「慣行犯」）之學理上概念，但此種概念終與
    集合犯之概念非屬一致，且實務上殊少見有採「習慣犯」為
    包括一罪之作法，自亦不宜遽以採之；況此例一開，則其他
    犯罪中亦難免有成癮之情形（例如竊盜癖、暴露狂等），亦
    將均該當集合犯，集合犯之概念豈非大肆擴張；而成癮者之
    數行為如該當集合犯，僅受一罪之處罰，如此一來，反而未
    成癮之行為人所為之數行為應受數罪之處罰，其輕重失衡可
    見一斑（蓋成癮者處罰較輕，未成癮者處罰較重，豈非鼓勵
    行為人儘量成癮！）；此外雖有論者以為解釋集合犯之概念
    非以法條之文義解釋為限，尚可自其處罰規範之目的來加以
    解釋，然此種說法是否過度擴張或變易集合犯之固有概念，
    且經由目的性擴張之解釋結果，易使集合犯之概念及其犯罪
    態樣趨於不明確，反可能有害於法律之安定性，是否得宜，
    亦不無疑問。是以被告上開所為施用毒品之行為，亦難認與
    前開論罪科刑之部分有所謂集合犯之包括一罪關係（參照最
    高法院96年度台上字第1195號判決意旨，同認多次施用毒品
    犯行亦無從依集合犯論處）。綜上所述，本院認併案意旨所
    指被告施用第一級毒品部分均難認與前開論罪科刑部分有所
    謂接續犯、集合犯之實質上一罪關係，此外檢察官復未指明
    另有何種犯罪類型之實質上一罪關係，自難遽認併案部分確
    與前揭論罪科刑部分有所謂實質上之一罪關係可言，故併案
    部分當非本院所能審理之範疇，爰退由檢察官另為適法之處
    理；被告據此上訴指摘原判決不當云云，自無理由，應予駁
    回。
據上論斷，應依刑事訴訟法第368條，判決如主文。
本案經檢察官沈世箴到庭執行職務。
中　　華　　民　　國　　96　　年　　6　　月　 　20　　日
　　　　　　　　　刑事第八庭審判長法　官  鄭文肅
  　　　　　　　　　　　　　　　　法  官  張明松
        　　　　　　　　　　　　　法  官  蔡光治
以上正本證明與原本無異。
如不服本判決，應於收受送達後十日內向本院提出上訴書狀，其
未敘述上訴之理由者並得於提起上訴後十日內向本院補提理由書
（均須按他造當事人之人數附繕本）。
                                  書記官  陳韋杉
中　　華　　民　　國　　96　　年　　6 　　月　　21　　日
附錄：本案論罪科刑法條全文
毒品危害防制條例第10條
    施用第一級毒品者，處6 月以上5 年以下有期徒刑。
    施用第二級毒品者，處3 年以下有期徒刑。
